【裁判字號】    98,上易,277
【裁判日期】    980318
【裁判案由】    妨害名譽
【裁判全文】
臺灣高等法院刑事判決                 98年度上易字第277號
上  訴  人
即  被  告  乙○○
上列上訴人因妨害名譽案件，不服臺灣士林地方法院97年度易字
第1052號，中華民國97年11月28日第一審判決（起訴案號：臺灣
士林地方法院檢察署97年度偵字第3059號），提起上訴，本院判
決如下：
    主  文
上訴駁回。
    事   實
一、乙○○於民國96年8月6日上午 9時45分許，因甲○○偕同來
    臺觀光之大陸地區人士靳立勤前往乙○○位於臺北市○○區
    ○○路60巷8號6樓住處催討債務，乙○○於下樓開啟大門時
    ，見甲○○站於門外，乙○○即表示不歡迎進而雙方發生口
    角，嗣3人走至臺北市○○區○○路60巷8號前方巷口馬路時
    ，甲○○公然以「梅毒」及「不要臉」等語辱罵乙○○（甲
    ○○妨害名譽部分另經本院判處拘役20日確定），乙○○亦
    基於妨害名譽之犯意，公然以「淫婦」、「梅毒」及「不要
    臉」等語，大聲辱罵甲○○，致甲○○名譽受損。
二、案經甲○○訴由臺灣士林地方法院檢察署發交臺北市政府警
    察局北投分局報告臺灣士林地方法院檢察署檢察官偵查起訴
    。
    理  由
一、按被告以外之人於審判外之言詞或書面陳述，除法律有規定
    者外，不得作為證據，刑事訴訟法第159條第1項定有明文，
    此即學理上所稱「傳聞證據排除法則」。又被告以外之人於
    審判外之陳述，雖不符同法第159條之1至第159條之4之規定
    ，而經當事人於審判程序同意作為證據，法院審酌該言詞陳
    述或書面陳述作成時之情況，認為適當者，亦得為證據。當
    事人、代理人或辯護人於法院調查證據時，知有第159條第1
    項不得為證據之情形，而未於言詞辯論終結前聲明異議者，
    視為有前項之同意，亦為同法第159條之5所明定。立法意旨
    在於傳聞證據未經當事人之反對詰問予以核實，原則上先予
    排除。惟若當事人已放棄反對詰問權，於審判程序中表明同
    意該等傳聞證據可作為證據；或於言詞辯論終結前未聲明異
    議，基於尊重當事人對傳聞證據之處分權，及證據資料愈豐
    富，愈有助於真實發見之理念，且強化言詞辯論主義，使訴
    訟程序得以順暢進行，原則上即可承認該傳聞證據之證據能
    力。本件告訴人甲○○及證人蔡奇龍在警詢時所為之陳述，
    固為被告以外之人在審判外之陳述，屬傳聞證據，惟公訴人
    、被告就前開審判外之陳述，迄於言詞辯論終結前未為異議
    之聲明（被告僅爭執其證明力），而審酌告訴人甲○○及證
    人蔡奇龍陳述作成時之情況，核無違法取證及證明力明顯過
    低之瑕疵，亦認為以之作為證據為適當，故依諸上開規定及
    說明，證人即告訴人甲○○及證人蔡奇龍於警詢之陳述，依
    同法第159條之5規定自有證據能力，核先敘明。
二、訊據被告乙○○坦承於上揭時地與告訴人甲○○發生爭吵，
    惟矢口否認有上揭犯行，辯稱當時係甲○○罵伊梅毒、不要
    臉，伊並未罵甲○○「淫婦」、「梅毒」及「不要臉」云云
    。
三、本院查：
  (一)被告乙○○確有於上揭時、地以「淫婦」、「梅毒」及「不
    要臉」等語，辱罵甲○○一事，不惟業據被害人甲○○於警
    詢中指訴甚詳（見偵查卷第12頁），並於原審審理時結證稱
    ：「被告就是罵我們梅毒、姦夫淫婦、不要臉」、「被告有
    罵人梅毒的口頭禪」、「被告知道靳立勤有家室、而我離婚
    （所以罵我們姦夫淫婦）」（見原審卷97年 9月26日審判筆
    錄第 8頁），核與證人即陪同甲○○到現場之警員蔡奇龍於
    警詢中所稱: 「當天我有聽見甲○○先開口罵乙○○『梅毒
    』及『不要臉』，乙○○被罵後，也有回口辱罵甲○○姦夫
    淫婦等字眼」等語，（見偵查卷第10頁）及於原審審理時結
    證稱：「我看見甲○○罵被告梅毒、不要臉，隨後我聽到被
    告罵甲○○姦夫淫婦、不要臉，隨後我排解她們爭吵，隔離
    她們。在我調解後她們仍持續對罵約三、五分鐘，內容就如
    上述。後來因為她們不斷爭吵我希望她們靜下來她們雙方才
    停止下來。」、「（問：除了你剛才作證外，被告是否也有
    辱罵告訴人「梅毒」？）她有罵，你才「梅毒」，雙方都在
    互罵中有罵到「梅毒」的字眼」、「雙方辱罵言語很多，但
    就是諸如此類的言詞。」（見原審卷97年 9月26日審判筆錄
    第3、5、6頁）等語亦大致相吻合，事證明確。
  (二)原審辯護人雖辯稱：證人蔡奇龍於警詢中僅稱被告有罵「姦
    夫淫婦」，而未提及被告有罵「梅毒」、「不要臉」，而於
    原審審理時則又證稱有辱罵上述字眼，其證述矛盾等語，惟
    查證人蔡奇龍於原審審理時已證稱：「雙方都在互罵中有罵
    到「梅毒」的字眼」、「雙方辱罵言語很多，但就是諸如此
    類的言詞。」等語，且其於偵查中亦陳稱：「三個人互相叫
    罵，乙○○向告訴人及大陸男子靳立勤罵姦夫、淫婦、不要
    臉，告訴人及靳立勤就回罵乙○○你才梅毒、不要臉，然後
    雙方陣營就以梅毒、不要臉多次對罵」等語，（見偵查卷第
    45頁）是證人蔡奇龍於警詢中就被告辱罵之字眼雖未完整陳
    述，但於原審審理時之交互詰問過程中已詳細說明當時之情
    形，是對照證人蔡奇龍前後之證詞並無矛盾不一。
  (三)按所謂侮辱乃對他人為有害於感情名譽之輕蔑表示，足使他
    人在精神上、心理上有感受到難堪或不快之虞者，亦即侮辱
    行為本身須具有侵害他人感情名譽之一般危險，始足當之。
    又所謂公然，乃不特定人或多數人直接得以共見共聞之狀態
    ，至於現場實際上有多少人聞見，均非所問，依此，被告乙
    ○○在馬路上於多數人得共見共聞之情況下以「淫婦」、「
    梅毒」及「不要臉」等語，辱罵甲○○，衡諸一般社會通念
    ，被告對告訴人所為之輕蔑表示，已足使告訴人在精神上、
    心理上感受到難堪。被告公然侮辱之犯行應堪認定。
四、核被告所為，係犯刑法第309條第1項之公然侮辱罪。爰審酌
    被告犯罪之動機、手段、及此次係因告訴人突然貿然前往被
    告家催討債務而生爭執，被告一時衝動而罹刑典等一切情狀
    ，適用刑法第309條第1項、第41條第 1項前段，刑法施行法
    第1條之1，判決乙○○公然侮辱人，處拘役貳拾日，如易科
    罰金以新台幣壹仟元折算壹日。其認事用法，核無違誤。上
    訴意旨謂：其先生因感染梅毒，遭驅逐出境，"梅毒"二字，
    對其係傷、係痛，伊不會無厘頭罵人梅毒。人在恐懼下，還
    會罵人梅毒？蔡奇龍利用其身分及職別具結，其證詞有證據
    能力嗎？蔡奇龍為何不搭電梯，而走樓梯？為何事隔一年仍
    記憶猶新？伊希望能盡最大努力，維護權益等語。經查：(1)
    認梅毒係傷、係痛之人，或人在恐懼下，是否即不會對他人
    以梅毒辱罵之，心理學上並無文獻足資佐証。(2)蔡奇龍係因
    是在場之人，而以證人身分到庭具結作證，並非以其職別、
    身分到庭作證，且其陳述係在法官面前之陳述，依刑事訴訟
    法第159條之一第1項規定，有其證據能力。(3)蔡奇龍事隔一
    年是否記憶猶新？其證詞是否可採是為法官自由心證問題。
    被告有上開犯行，業如上述，其上開上訴意旨，指摘原判決
    不當，為無理由，應予駁回。
據上論斷，應依刑事訴訟法第368條，判決如主文。
本案經檢察官周志榮到庭執行職務。
中    華    民    國    98    年    3    月    18    日
                  刑事第九庭    審判長法  官 陳貽男
                                      法  官 許宗和
                                      法  官 何信慶
以上正本證明與原本無異。
不得上訴。
                                      書記官 洪雪娥
中    華    民    國    98    年    3     月    18    日
附錄本案論罪科刑法條之依據：
中華民國刑法第309條
公然侮辱人者，處拘役或3百元以下罰金。
以強暴犯前項之罪者，處1年以下有期徒刑、拘役或5百元以下罰
金。


司法院資訊處製作；財團法人民間司法改革基金會備份。
